臺灣板橋地方法院民事判決　　　　　　 100年度訴字第1185號
原　　　告　古桂秋
訴訟代理人　杜文
被　　　告　吳菁華
上列當事人間請求分配表異議之訴事件，經本院於民國100 年10
月13日言詞辯論終結，判決如下：
    主    文
本院九十八年度司執月字第四八四五三號強制執行事件，囑託臺
灣金融資產股份有限公司以九十八年度板金職字第二十九號拍賣
，並於民國一百年三月二十二日發文更正分配表所列，其中次序
編號九被告吳菁華第三順位抵押權債權所列新臺幣壹佰肆拾壹萬
壹仟伍佰貳拾柒元部分，應予剔除，不得列入分配。
訴訟費用由被告負擔。
    事實及理由
一、原告起訴主張：
  (一)被告係從事地下錢莊行業，利息從月息7 分之10分多不等，
    訴外人杜文應有資金之需要，於民國98年5 月21日，以原
    告為設定義務人並提供其坐落新北市○○區○○街7 號1 樓
    房屋及坐落之土地不動產（下稱系爭不動產），設定新臺幣
    （下同）500 萬元抵押權利人為被告之第三順利抵押權，杜
    文與被告約定，被告須代為償還系爭不動產第二順位抵押
    權之借款，於第二順位塗銷抵押權後，再將剩餘款項撥付給
    原告。
  (二)被告取得第三順位抵押權後，並未依約定代償第二順位之借
    款，且亦未將借款交給原告或杜文，多次要求被告交付借
    款或塗銷第三順位抵押權登記仍未果。至98年6 月間系爭不
    動產終遭第一順位抵押權利人即板橋市農會聲請拍賣且拍定
    （本院98年度司執月字第48453 號強制執行事件，囑託臺灣
    金融資產股份有限公司以98年度板金職字第29號拍賣，股別
    ：七）。被告並未交付借款予杜文，登記被告為抵押權利
    名義人之第三順位抵押權即因基礎原因關係之消費借貸關係
    不存在而消滅，惟被告竟於前揭拍定程序中，具狀聲請參與
    分配，致執行處製作如主文第1 項所示分配表，爰依強制執
    行法第39條、第41條第1 項之規定提起本件訴訟，並聲明如
    主文第1 項所示。
二、被告則以：
  (一)杜文自98年3 月至5 月間連續向被告借款約260 萬元，並
    將原告登記名義人之權狀暫交被告保管，以利隨時辦理抵押
    權設定。本件設定抵押權500 萬元之約定，亦即扣除杜文
    前已借得之260 萬元外，被告尚須清償系爭不動產第二順位
    抵押債權200 萬元。然原告與杜文拿出疑似假的印鑑章，
    要被告匯款200 萬元未果後，又改口稱第二順位抵押債權之
    金額為350 萬元，被告因而並未依約代為清償第二順位抵押
    債權。
  (二)被告既為第三順利抵押權利登記名義人，本院98年度司執月
    字第48453 號強制執行事件，囑託臺灣金融資產股份有限公
    司以98年度板金職七字第29號拍賣事件，自得參與分配。被
    告故於100 年4 月18日具狀提出本票3 張，分為票號：00
    00000 、面額45萬元、到期日98年4 月3 日；票號：4763
    1 6 、面額10萬元、到期日98年5 月27日；票號476309、
    面額21萬元、到期日98年4 月16日；另有支票2 張，分為
    票號：AA0000000 、面額534,800 元、發票日為98年5 月9
    日；票號：AA0000000 、面額50萬元、發票日為98年5 月
    15日，為債權證明，足認被告與杜文之債權債務關係有效
    存在，原告提供其所有之系爭土地供擔保，且於設定抵押權
    契約書上亦願意擔任債務人，被告自得參與前揭執行程序之
    分配等語置辯，並聲明駁回原告之訴。
三、兩造所不爭執之事實：
  (一)系爭不動產為原告所有，杜文欲向被告借款500 萬元，因
    而提供予被告設定第三順位抵押權登記（抵押權登記名義人
    為被告），抵押權設定契約書上則載明債務人為原告及杜文
    二人。
  (二)系爭不動產遭第一順位抵押權利人即台北縣板橋市農會聲請
    拍賣，即本院98年度司執月字第48453 號強制執行事件，囑
    託臺灣金融資產股份有限公司以98年度板金職字第29號拍賣
    且拍定。
  (三)上開執行事件於100 年3 月22日發文更正分配表所列，其中
    次序編號九被告吳菁華第三順位抵押權債權所列1,411,527
    元。
  (四)被告嗣於100 年4 月18日具狀提出本票3 張，分為票號：
    00 00000、面額45萬元、到期日98年4 月3 日；票號：47
    6316、面額10萬元、到期日98年5 月27日；票號476309、
    面額21萬元、到期日98年4 月16日；另有支票2 張，分為
    票號：AA0000000 、面額534,800 元、發票日為98年5 月9
    日；票號：AA0000000 、面額50萬元、發票日為98年5 月
    15日，為債權證明而參與分配。
  (五)原告所提出票號：00 00000、面額45萬元、到期日98年4
    月3 日；票號：476316、面額10萬元、到期日98年5 月27
    日本票二紙，經本院99年度司票字第4170號裁定准許強制執
    行，惟經原告及杜文提起確認本票債權不存在訴訟後（除
    本件二紙本票外，尚有其他四紙本票），經本院99年度板簡
    字第1889號判決確認本票債權不存在而判決確定。
四、本件之爭點厥為系爭抵押權所擔保之債權500 萬元之消費借
    貸關係是否存在？茲分述如下：
  (一)按分配表異議之訴，其訴訟標的之法律關係，係原告對分配
    表之異議權，至其異議權之範圍，依85年10月9 日修正公布
    之強制執行法第39條第1 項之規定之立法理由，執行金額分
    配後，如有餘額，應返還債務人。故執行分配，非僅關係債
    權人間之利益，亦攸關債務人之利益，且無執行名義優先受
    償債權人，有擔保物權債權人及無實體確定力執行名義債權
    人之債權，是否確實存在，以及有實體確定力之執行名義有
    無因清償等事由，而使債權消滅之情形，均應予債務人異議
    之機會，參酌前揭說明，分配表異議之訴其性質，應包含具
    有確認性質之形成訴訟。
  (二)又按「當事人主張有利於己之事實者，就其事實有舉證之責
    任」，民事訴訟法第277 條前段定有明文。本件原告既係以
    被告聲請參與分配強制執行之債權不存在為異議權之理由，
    即寓含有消極確認債權不存在訴訟之性質，該債權存否，乃
    判斷異議權有無之前提，須先審理該債權存否後才就異議權
    加以判斷，於確認該有爭議之債權不存在後，始為剔除該債
    權於分配表外之形成判決。又消費借貸為要物契約，因金錢
    或其他代替物之交付而生效力，交付之事實如有爭執，應由
    主張已為交付之人負舉證責任。而票據為文義證券及無因證
    券，其權利依票據文義而發生，與其基礎之原因關係各自獨
    立，不能僅因執有票據，即為票據原因關係為存在之證明。
    參酌前揭說明，原告主張第三順位抵押權擔保之原因關係即
    消費借貸關係不存在，惟被告否認之，自應由被告負舉證責
    任。
  (三)被告主張設定系爭抵押權之消費借貸關係，被告以交付260
    萬元於杜文，此有原告及杜文所簽立之本票、支票可證
    ，並提出被告於第一銀行延吉分行、臺灣銀行、復華銀行之
    金融帳戶之帳戶明細（見本院卷第118-126 頁），核與被告
    所提出本票票號476309、面額21萬元、到期日98年4 月16日
    ；另支票2 張，分為票號：AA0000000 、面額534,800 元
    、發票日為98年5 月9 日；票號：AA0000000 、面額50萬
    元、發票日為98年5 月15日，兩相觀之，無論是提款之金額
    或日期均與前揭票據記載不合。再者，縱認被告確實有提款
    之事實，然提款之原因甚多，並無法逕而推論被告確實有交
    付借款予原告或杜文，而為有利於被告之認定。
  (四)末按抵押權從屬於債權而存在，若債權不存在或確定不發生
    ，則抵押權自不能單獨而存在，故抵押權之成立，以債權已
    存在為前提，債權若不存在，抵押權亦不成立（最高法院83
    年度台上字第2041號判決意旨參照）。本件被告不能證明其
    對於原告或杜文有500 萬元之借款債權存在已如前述，又
    參酌抵押權設定擔保債權種類及範圍係登記為：「擔保債務
    人對抵押權人於98年5 月20日所立金錢消費借貸發生之債務
    」等字樣觀之，被告持上開票據面載日期均於98年5 月20日
    以前，被告復未證明消費借貸價金交付之事實。是以，就系
    爭土地所設定之系爭抵押權既因無擔保債權存在而不成立，
    被告主張其為抵押權人聲明參與分配，即非有據。本院98年
    度司執月字第48453 號強制執行事件，囑託臺灣金融資產股
    份有限公司以98年度板金職字第29號拍賣，並於100 年3 月
    22日發文更正分配表所列，其中次序編號九被告吳菁華第三
    順位抵押權債權所列1,41 1,527元之債權列入分配，於法即
    有未合。
五、綜上所述，原告主張被告於98年5 月21日就系爭不動產所設
    立之抵押權並無擔保之債權存在，被告不得以第三順位抵押
    權人之地位參與分配，應為可採。從而，原告依強制執行法
    第41條第1 項規定，訴請如主文第1 項所示，為有理由，應
    予准許。
六、本件事證已臻明確，兩造其餘之攻擊防禦方法及所提證據，
    經審酌後認均無礙判決之結果，爰不予一一論述。
七、訴訟費用負擔之依據：民事訴訟法第78條。
中    華    民    國   100    年    10    月    27    日
                  民事第二庭    法  官  吳振富
以上正本係照原本作成
如對本判決上訴，須於判決送達後20日內向本院提出上訴狀。如
委任律師提起上訴者，應一併繳納上訴審裁判費。
中    華    民    國   100    年    10    月    27    日
                                書記官  吳語杰